臺灣高等法院臺南分院民事判決　　93年度上字第184號
上　訴　人　戊○○
訴訟代理人　壬○○
　　　　　　癸○○
　　　　　　辛○○
上　訴　人　丁○○
　　　　　　甲○○（江瑞宏之承受訴訟人）
　　　　　　丙○○（江瑞宏之承受訴訟人）
兼 上 二人
訴訟代理人　乙○○（江瑞宏之承受訴訟人）
兼 上 三人
訴訟代理人　己○○
被 上 訴人　庚○○
訴訟代理人　林國一　律師
上列當事人間請求分割共有物事件，上訴人對於中華民國九十三
年八月十一日臺灣嘉義地方法院九十三年度訴字第三二○號第一
審判決，提起上訴，本院於九十四年九月二十日言詞辯論終結，
茲判決如下：
    主  文
上訴駁回。
原判決主文關於江瑞宏部分更正為甲○○、丙○○、乙○○；原
判決附圖二所有權人欄有關江瑞宏四分之一部分，應更正為甲○
○、丙○○、乙○○各十二分之一；原判決附表關於江瑞宏應有
部分比例部分更正為本判決附表所示之甲○○、丙○○、乙○○
應有部分比例。
第二審訴訟費用由兩造依附表所示應有部分比例負擔。
    事  實
甲、上訴人戊○○方面：
一、聲明：求為判決：
（一）原判決廢棄。
（二）兩造共有坐落嘉義市○○段一六○地號，地目建，面積○
      ‧二二○一公頃土地，分割為如附圖一所示：代號甲部分
      、乙部分，分歸被上訴人及上訴人丁○○、江瑞宏、己○
      ○共同取得，並按附表所示原應有部分之比例保持共有；
      代號丙部分，分歸上訴人取得；代號丁部分由兩造依原應
      有部分之比例保持共有。
（三）兩造共有坐落嘉義市○○段一五九地號，地目旱，面積○
      ‧○三七九公頃土地，分割為如附圖一所示：代號戊部分
      面積○‧○二八四二五公頃，分歸被上訴人及上訴人丁○
      ○、江瑞宏、己○○共同取得，並按附表所示原應有部分
      之比例保持共有；代號己部分，分歸上訴人取得。
二、陳述：除與原判決記載相同者外，補稱略以：
（一）原審判決所為之分割方案未考量上訴人之利益，且有諸多
      不當之處，應予廢棄，並應改依上訴人所提之方案為判決
      ，始符公平。
    (一)依原審所為之分割方案，上訴人所分得之土地將無任何得
      與公路相接之道路，無疑將使上訴人所分得之土地成為袋
      地，甚為不當，因此上訴人主張應將附圖一丁位置於分割
      後繼續依現應有部分比例維持共有，並開闢為道路，以使
      系爭二筆土地能與公路相通。
    (二)原審判決對於現有土地上建物係何人所搭建部分之認定有
      所誤會，實則中廳為上訴人戊○○、江瑞宏、己○○之父
      江輦所搭建，右側伸手為上訴人戊○○所搭建，左側伸手
      為上訴己○○所搭建。
    (三)又上訴人戊○○居住於現有建物已歷多年，因上訴人戊○
      ○長期維修，建物現況尚稱完好，有一定之經濟價值，依
      上訴人戊○○之分割方案，能使此建物得以保存，實為可
      採之方案。
三、證據：除援用原審提出者外，補提分割方案乙份。
乙、上訴人甲○○、丙○○及乙○○（即上訴人江瑞宏承受訴訟
    人）方面：
一、聲明：求為判決：
（一）維持原審判決。
二、陳述：除與原判決記載相同者外，補稱略以：
    就系爭土地之分割，均贊同被上訴人主張之分割方案，願與
    被上訴人及上訴人丁○○、己○○維持共有。
丙、上訴人己○○方面：
一、聲明：求為判決：
（一）維持原審判決。
二、陳述：除與原判決記載相同者外，補稱略以：
    如照上訴人戊○○之分割方案，會造成我的土地上有畸零地
    ，所以主張原審之分割方案。
丁、上訴人丁○○方面：經合法通知，均未到場陳述或提出任何
    書狀，故無聲明及陳述可供記載。
戊、被上訴人方面：
一、聲明：求為判決：
（一）上訴駁回。
（二）訴訟費用由上訴人負擔。
二、陳述：除與原判決記載相同者外，補稱略以：
    主張以原判決所採之分割方案。
三、證據：除援用原審提出者外，補提照片四幀、土地登記謄本
    二份、地籍圖謄本一份。
己、本院依職權履勘現場，並向嘉義縣竹崎鄉戶政事務所調閱上
    訴人江瑞宏除戶及全戶戶籍謄本。
    理  由
甲、程序方面：
一、按共有物之分割，於共有人全體有法律上之利害關係，須共
    有人全體始得為之，故請求分割共有物之訴，屬於民事訴訟
    法第五十六條第一項所稱訴訟標的，對於共同訴訟之各人必
    須合一確定者（最高法院四十二年臺上字第三一八號判例參
    照）。而在必要共同訴訟，共同訴訟人中一人之行為有利益
    於共同訴訟人者，其效力及於全體，民事訴訟法第五十六條
    第一項第一款前段亦有明文。本件被上訴人以戊○○、丁○
    ○、江瑞宏、己○○為被告，於原審起訴請求分割共有物，
    依前開說明，其訴訟標的對於共同訴訟之各人必須合一確定
    ，茲上訴人戊○○對於原判決提起第二審上訴，就形式上觀
    之，係有利於共同訴訟人之行為，依上開規定，其效力及於
    同造當事人全體，是原審共同被告丁○○、江瑞宏、己○○
    雖未據對原判決聲明不服，亦應視為已提起上訴，應併列為
    上訴人。
二、查本院審理中，上訴人江瑞宏於九十四年一月六日死亡，其
    繼承人為上訴人甲○○、丙○○及乙○○等三人，並以分割
    繼承為原因於九十四年三月十七日辦理分割繼承登記完畢，
    有戶籍謄本、土地登記謄本（見本院卷一第七九頁、卷二第
    一○頁），是其繼承人於本院具狀聲明承受訴訟（見本院卷
    二第七頁），自無不合。
三、又上訴人丁○○經合法通知，未於言詞辯論期日到場，核無
    民事訴訟法第三百八十六條所列各款之情形，爰依被上訴人
    之聲請，由其為一造辯論而為判決，併予敘明。
乙、實體方面：
一、被上訴人起訴主張：坐落嘉義市○○段一五九地號、地目旱
    、面積○‧○三七九公頃土地（下稱一五九地號土地），及
    嘉義市○○段一六○地號、地目建、面積○‧二二○一公頃
    土地（下稱一六○地號土地），係兩造所共有，所有權應有
    部分均如附表所示，上開土地並無因使用目的不能分割之情
    形，且兩造對於上開土地亦無不分割之約定，因無法協議分
    割，爰訴請裁判分割如附圖二所示。
二、上訴人戊○○則以：依被上訴人所提之附圖二分割方案，上
    訴人戊○○所分得之土地將無任何得與公路相接之道路；又
    系爭土地上之建物，因上訴人戊○○長期維修，建物現況尚
    稱完好，有一定之經濟價值，應予保存，請求依附圖一所示
    之分割方案為分割等語，資為抗辯；上訴人己○○、甲○○
    、丙○○及乙○○則均同意依附圖二之分割方案分割，分割
    後願按原應有部分之比例繼續保持共有等語；上訴人丁○○
    則經本院合法通知，均未到場陳述或提出任何書狀，惟於原
    審亦陳稱同意依附圖二之分割方案分割，分割後願按原應有
    部分之比例繼續保持共有等語（見原審卷第六四頁）。
三、按土地因合併申請複丈者，應以同一地段、地界相連、使用
    分區、使用性質及地目均相同之土地為限，地籍測量實施規
    則第二百二十四條定有明文。查本件被上訴人請求分割之土
    地，其中短竹段一六○地號土地為建地，而同段一五九地號
    土地則為旱地，有土地登記簿謄本在卷可稽（見原審卷第八
    頁至第一○頁），據上規定，自不得合併分割，先予敘明。
四、按各共有人，得隨時請求分割共有物。但因物之使用目的不
    能分割或契約訂有不分割之期限者，不在此限。共有物之分
    割，依共有人協議之方法行之；分割之方法，不能協議決定
    者，法院得因任何共有人之聲請，命以裁判分割。民法第八
    百二十三條第一項、八百二十四條第一、二項分別定有明文
    。查一五九地號土地及一六○地號土地為兩造所共有，並無
    因使用目的而不能分割之情，兩造亦無以契約訂有不分割之
    期限致不能分割之約定，為兩造所不爭執之事實；又兩造確
    無法達成協議分割之事實，此從兩造就主張之分割方案始終
    無法一致，即足明瞭，且原審法院自九十三年三月三日至九
    十三年五月四日以九十三年度調字第四六號案件試行調解結
    果，亦無法成立調解，有該卷證可按（見原審卷第五五頁）
    。
五、次按分割共有物，以消滅共有關係為目的，法院裁判分割共
    有土地時，除因該土地內部分土地之使用目的不能分割（如
    道路）或部分共有人仍願維持其共有關係，應就該部分土地
    不予分割或准許該部分共有人成立新共有關係外，應將土地
    分配於各共有人單獨所有（最高法院六十九年臺上字第一八
    三一號判例參照）。被上訴人庚○○、上訴人丁○○、己○
    ○、甲○○、丙○○及乙○○於原審或於本院均曾稱同意依
    附圖二之分割方案分割，分割後彼等願按原應有部分之比例
    繼續保持共有等語（原審卷第六四頁、第九三頁、本院卷上
    訴人甲○○、丙○○及乙○○九十四年三月二十九日承受訴
    訟狀）。是則本院自應審酌上開情狀使此部分共有人於分割
    後，仍繼續保持共有。
六、再按法院就共有物為裁判分割時，應依民法第八百二十四條
    為適當之分割，即考慮各當事人之聲明、共有物之性質、使
    用現狀、經濟效用及全體共有人之利益等公平決定之。又法
    院因共有人不能協議而命為共有物之分割時，依民法第八百
    二十四條第二、三兩項之規定，固不限於何方法，惟如何使
    分割後各部分之經濟價額，其應有部分之比值相當，要當予
    以顧及，以符公平原則。最高法院六十九年度台上字第三一
    ○○號、五十一年台上字第一二六八號著有裁判要旨可參。
    復按共有物之分割，不得純以使用現狀為分割之唯一標準，
    法院為顧及全體共有人之利益認為以不全依使用現狀分割為
    宜，所決定之分割方法，縱使部分共有人因此而受有損害，
    仍不得因之指為違法；而法院裁判分割共有物，除應斟酌共
    有人之利害關係及共有物之性質外，尚應斟酌共有物之價格
    、經濟效用以及全體共有人之利益等公平決之；換言之，裁
    判上定共有物之分割分法，法院有審酌共有物各種情形，顧
    及共有人全體利益而自由裁量之權，不受任何當事人主張之
    拘束，最高法院四十九年臺上字第二五六九號判例、七十一
    年度台上字第二八二五號判決及同院八十一年度台上字第三
    一號判決可資參照。查：
（一）系爭土地之現狀為：一五九地號土地，約呈正方形，以前
      為魚池，現為凹陷之空地，其四周為一六○地號土地所包
      圍，不臨道路；一六○地號土地，為南北走向之不規則形
      狀，不臨道路，其東南側臨同段一五八地號土地，為嘉義
      市政府管理之墓地，東北側臨同段一六三地號土地，為上
      訴人己○○與訴外人江簡碧雲（己○○之配偶）共有，西
      北側臨同段一六二地號土地，為被上訴人與上訴人丁○○
      共有，西側臨同段一六一地號土地，原為上訴人戊○○所
      有，後因贈與而為訴外人癸○○（戊○○之子）、江翊輔
      、江哲瑋及江炫儒（戊○○之孫）所有，南側臨同段一五
      三地號土地，則原為上訴人己○○所有，後因贈與而為訴
      外人江志明、江志彥、江秀娟及江美蓮（己○○之子女）
      所有，凡此有地籍圖謄本、土地登記謄本在卷可按（見原
      審卷第八頁至第一一頁、第八三頁至第八九頁）；又一六
      ○地號土地上如附圖三所示Ａ部分平房為上訴人己○○於
      五十七年間所搭蓋，現無人使用；一六○地號土地上如附
      圖三所示Ｂ部分平房之正廳部分為上訴人江瑞宏、己○○
      、戊○○之父江輦於四十二年間所搭建，現由上訴人戊○
      ○使用，Ｂ部分右側廂房為上訴人戊○○所搭建，廂房之
      右後側有一舊道路通往鄰地；另一六○地號土地，其餘部
      分則為空地，為兩造所不爭執，亦經本院及原審法院履勘
      現場明確，並製有勘驗筆錄、現場圖及現況測量圖在卷可
      稽（見本院卷二第二十四頁至第二十七頁、原審卷第四十
      二頁）。
（二）茲就兩造所主張之方案（即附圖一及附圖二），分別比較
      說明如下：
    1.上訴人戊○○固主張依原審所為之分割方案，上訴人所分
      得之土地將無任何得與公路相接之道路，無疑將使上訴人
      所分得之土地成為袋地，甚為不當，因此上訴人主張應將
      附圖一丁位置於分割後繼續依現應有部分比例維持共有，
      並開闢為道路，以使系爭二筆土地能與公路相通云云，而
      主張附圖一之方案。惟查附圖一所示丁部分向東南側連接
      一五八地號土地係為嘉義市政府管理之墓地，並未直接通
      連至道路（現有通行公墓之通路，係上訴人戊○○私自開
      闢行走，並未得市政府同意），自無法僅因設置丁部分之
      私設通路而使系爭二筆土地得通至公路，足證上訴人之主
      張無足採信。況系爭二筆土地現況亦均屬袋地，應於分割
      後由當事人依分得部分之現況，如有通行鄰地之必要時，
      請求由損害最少處通行，始為妥適。又經本院履勘現場結
      果，上訴人戊○○原通行一六○地號土地西側同段一六一
      地號土地（原為上訴人戊○○所有後因贈與而為訴外人癸
      ○○《戊○○之子》、江翊輔、江哲瑋及江炫儒《戊○○
      之孫》所有）上之私設道路（見本院卷二第二七頁，現場
      附圖），上訴人戊○○雖稱前通行五、六十年，現已不能
      通行。惟經本院實際履勘，該通道得經由同段一五三地號
      之西側，再接上訴人戊○○所有之同段四一八地號，通至
      道路。從而本件自無於分割時再設置私設道路即附圖一所
      示丁部分之必要。
    (二)上訴人戊○○另主張系爭土地上之如附圖三所示Ｂ部分建
      物，現由上訴人戊○○使用，因上訴人戊○○長期維修，
      建物現況尚稱完好，有一定之經濟價值，應予保存云云。
      惟查上開建物公廳部分，係舊式平房，已建造五、六十年
      ，此為兩造所不爭，現由上訴人戊○○將公廳部分為奉祀
      祖先及神祉使用，另廂房則由上訴人戊○○居住使用。而
      無論依何方案，均將拆除公廳部分之建築，此將分割成果
      圖與現場測量圖加以比對即明，且如依上訴人戊○○主張
      之附圖一分割方案，其餘當事人分割後共有之土地形狀為
      ㄅ字型，畸角甚多，不利於分割後，土地之利用，自非理
      想之方案。
（三）而附圖二之方案，除依兩造大致使用位置予以分割，且無
      述之缺點外，其分割後土地之形狀，亦較為方整，有利於
      分割後土地共有人之使用，及提高土地之經濟價值，自較
      公平、合理。
七、綜上所述，兩造為系爭土地共有人，共有人間並無不為分割
    協議，系爭土地性質上亦非不能分割，因共有人間不能協議
    分割，被上訴人請求按原物分割系爭土地，並無不合，而分
    割方案無論採附圖一所示之方案或附圖二所示之方案均需拆
    除共有人於系爭土地上建物，惟以附圖二所示之方案方式較
    能兼顧共有人間利益，原判決准如被上訴人所請，依附圖二
    所示之方案分割，洵屬正當（惟因原共有人江瑞宏已死亡，
    已分別由上訴人甲○○、丙○○、乙○○承受訴訟在案，則
    原判決有關分歸江瑞宏部分，應更正為分歸上訴人甲○○、
    丙○○、乙○○按應有部分各十二分之一分別共有取得），
    上訴意旨，仍執陳詞，指摘原判決不當，求予廢棄，並無理
    由，應予以駁回。
八、末按敗訴人之行為，按當時之訴訟程度，為伸張或防衛權利
    所必要者，因該行為所生之費用，法院得酌量情形，命勝訴
    之當事人負擔其一部訴訟費用，民事訴訟法第八十一條第二
    款定有明文。本件敗訴上訴人所為之抗辯行為，係本於共有
    人身份伸張權利所必要，爰定兩造之訴訟費用負擔如附表所
    示。
九、本案事證已臻明確，兩造其餘主張、陳述及所提之證據，經
    審酌後認與判決結果不生影響，爰不一一論述，附此敘明。
十、據上論結，本件上訴為無理由。依民事訴訟法第四百六十三
    條、第三百八十五條第一項、第四百四十九條第一項、第七
    十八條、第八十五條第一項但書前段，判決如主文。
中　　華　　民　　國　　94　　年　　10　　月　　4 　　日
                  民事第三庭  審判長法　官　陳光秀
　　　　　　　　　　　      　　　　法　官  楊省三
　　　　　　　　　　　      　　　　法　官  徐宏志
上為正本係照原本作成。
如對本判決上訴，須於判決送達後20日內向本院提出上訴狀，未
表明上訴理由者，應於上訴後20日內，向本院提出理由書（須附
繕本）。
中　　華　　民　　國　　94　　年　　10　　月　　7 　　日
                                    書記官  吳銘添
                                               K
┌───────────────────────┐
│附表：兩造原應有部分比例                      │
├──┬────────┬───────────┤
│編號│共有人          │原應有部分比例        │
├──┼────────┼───────────┤
│一  │庚○○          │八分之一              │
├──┼────────┼───────────┤
│二  │丁○○          │八分之一              │
├──┼────────┼───────────┤
│三  │甲○○          │十二分之一            │
├──┼────────┼───────────┤
│四  │丙○○          │十二分之一            │
├──┼────────┼───────────┤
│五  │乙○○          │十二分之一            │
├──┼────────┼───────────┤
│六  │己○○          │四分之一              │
├──┼────────┼───────────┤
│七  │戊○○          │四分之一              │
└──┴────────┴───────────┘
